【裁判字號】    99,訴,2424
【裁判日期】    991230
【裁判案由】    侵權行為損害賠償
【裁判全文】
臺灣板橋地方法院民事判決              99年度訴字第2424號
原      告  劉淳翔
被      告  胡鴻生
            億光電子工業股份有限公司
上  一  人
法定代理人  葉寅夫
上二人共同
訴訟代理人  牛湄湄律師
上列當事人間因妨害名譽案件（本院99年度簡字第5924號），原
告提起99年度簡附民字第308號附帶民事訴訟請求侵權行為損害
賠償事件，經本院刑事庭裁定移送前來，本院於民國99年12月27
日言詞辯論終結，判決如下：
    主      文
被告應連帶給付原告新臺幣貳萬元，及自民國九十九年八月十日
起至清償日止，按週年利率百分之五計算之利息。
原告其餘之訴駁回。
訴訟費用由被告連帶負擔百分之五，其餘由原告負擔。
本判決第一項得假執行。
    事實及理由
甲、程序方面：
    按訴狀繕本送達後，原告不得將原訴變更或追加他訴，但有
    下列各款情形之一者，不在此限：(三)擴張或減縮應受判決事
    項之聲明者。又不變更訴訟標的，而補充或更正事實上或法
    律上之陳述者，非為訴之變更或追加。民事訴訟法第255條
    第1項第3款及第256條分別定有明文。查本件原告原起訴第
    1項聲明請求：被告應給付原告新臺幣（下同）645120元，
    及自起訴狀繕本送達翌日起至清償日止，按週年利率5%計算
    之利息。嗣於99年10月13日具狀及本院99年12月27日言詞辯
    論時當庭變更聲明為：「被告應連帶給付原告405120元，及
    自起訴狀繕本送達翌日起至清償日止，按週年利率5%計算之
    利息」，同時撤回關於被告億光電子工業股份有限公司（以
    下簡稱被告億光公司）基於裁掉老員工，再新聘新員工俾降
    低成本之目的，縱容幹部即被告胡鴻生向員工公然施壓，使
    員工自行辭職，致原告之員工持股信託股票被迫僅能以每股
    10元轉發放現金，受有24萬元之財產上之損害，請求被告連
    帶負賠償責任之主張，為減縮應受判決事項聲明及更正起訴
    之事實，揆諸首開規定，自應准許，合先敘明。
乙、實體方面：
  一、原告主張：
    (一)被告胡鴻生係址設臺北縣土城市○○路○段76巷25號被告
      億光公司品保處之協理，被告胡鴻生於98年6月9日在上址
      7樓701會議室進行會議時，因不滿當時任職品保處之原告
      未能如期完成指定工作，而質問原告前日晚上何時下班，
      經原告答稱「8點多」，被告胡鴻生竟基於公然侮辱之犯
      意，在同被告公司品保處員工董淑華、賴穎姿、王凰妃、
      胡吟竹等特定多數人得共見共聞之狀態，公然以「他媽的
      」粗鄙言詞辱罵原告，致原告名譽受有損害。且被告胡鴻
      生上開公然侮辱犯行業經臺灣板橋地方法院檢察署99年度
      偵續字第317號、鈞院99年度簡字第5924號及99年度簡上
      字第1056號判處有罪確定在案。
    (二)被告胡鴻生任職被告億光公司之高階主管，竟於公司會議
      中公然辱罵原告，並導致被迫離職，原告因此所受精神上
      之痛苦及傷害，至今1年多尚無法磨平而產生心理障礙，
      至今無法找到工作，原告因此所受精神上之驚嚇、痛苦、
      傷害及折磨不可謂不大，原告雖為一名員工，每月薪水也
      達33760元，故原告以相當於1年多薪資數額請求非財產上
      損害賠償405120元。被告胡鴻生為被告億光公司之高階主
      管，原告雖不明其每月領多少薪水，但以其領取之員工股
      票為例，至99年6月止就有164611股，以目前3個月平均值
      每月90元計算，就已達00000000元，原告請求被告胡鴻生
      因其侮辱、強硬及傲慢行為，負擔原告請求之上開金額顯
      屬輕而易舉，並非困難。爰依民法第184條第1項前段、第
      18 8條第1項前段及第195條第1項前段規定之法律關係請
      求被告2人連帶賠償原告非財產上之損害賠償405120元。
    (三)訴之聲明：被告應連帶給付原告405120元，及自起訴狀繕
      本送達翌日起至清償日止，按週年利率5%計算之利息。
  二、被告則以下列陳詞置辯：
    (一)鈞院99年度簡字第5924號刑事判決所認定被告胡鴻生有公
      然侮辱之行為，惟本件會議之場合乃為被告億光公司內部
      會議室，為封閉性會議室，與會人士有屬特定部門之少數
      員工，與「公然」之要件顯有未合。另被告胡鴻生於每周
      二例行業務會議中向來嚴格監督部屬工作進度為要務，因
      之，於所屬人員會中所報告進度未達目標之狀況，進行督
      促下而有情緒口頭用語，然依其情況下，不過係基於業務
      上督促之意，並無任何侮辱之故意，在場之與聞者亦無該
      項認知，故被告胡鴻生並無侵權行為可言。
    (二)被告並無對原告有侵權行為，原告請求非財產上損害
      405120元，顯無理由。原告之離職係因其工作態度不佳，
      常有疏誤，在其部門評比落後，而其工作上執行力與解決
      問題能力不足，經其部門主管董淑華簽呈為不適任人員而
      建請人力資源處依勞動基準法第11條第4款予以資遣，經
      總經理核定後資遣，是因原告不適任而經被告億光公司資
      遣而離職，與其所述被罵之事實無關，原告更無理由以其
      因離職所生之薪資損失向被告為請求，況且原告離職後能
      否覓得其願任之工作，更與其所訴主張之侵權行為事實毫
      無因果關係，更無以此為計算非財產上損失而請求被告等
      賠償之由。
    (三)答辯聲明：原告之訴駁回。
  三、原告主張被告公然侮辱原告之不法侵權行為事實，請求援
      引本院99年度簡字第5924號、99年度簡上字第1056號刑事
      訴訟程序調查之證據資料（含臺灣板橋地方法院檢察署
      98年度他字第7517號、99年度偵續字第317號偵查卷），
      業經本院調閱上開刑事卷證資料參酌，被告胡鴻生雖自認
      曾於98年6月9日在台北縣土城市○○路○段76巷25號被告
      億光電子工業股份有限公司7樓701會議室進行會議時出口
      「他媽的」等語，惟辯稱該會議場合乃公司內部會議室，
      為封閉性會議室，與會人士僅特定部屬，不符「公然」之
      要件；且每周二例行業務會議中向來嚴格監督部屬工作進
      度，員工若未達進度目標，會有情緒口頭用語，但係基於
      業務上督促之意，並無侮辱原告之故意，自無侵權行為之
      事實云云。本件爭執要點在於：被告於上開時地所說「他
      媽的」等語是否係侵害原告名譽權之不法侵權行為？原告
      請求被告2人連帶賠償405120元，及自起訴狀繕本送達翌
      日起至清償日止，按週年利率5%計算之利息，有無理由？
      本院斟酌認定如下：
    (一)按不法侵害他人之身體、健康、名譽或自由者，被害人雖
      非財產上之損害，亦得請求賠償相當之金額，民法第195
      條第1項前段規定甚明。而名譽為人格之社會評價，名譽
      有無受侵害，應以社會上對其評價是否貶損以為斷。刑法
      上妨害名譽罪之成立，固以公然侮辱或意圖散布於眾而指
      摘或傳述足以毀損他人名譽之事為要件。惟在民法上，若
      已將足以毀損他人名譽之事表白於特定第三人，縱未至公
      然侮辱之程度，且無散布於眾之意圖，亦應認係名譽之侵
      害，蓋既對於第三人表白足以毀損他人名譽之事，則其人
      之社會評價，不免因而受有貶損。（最高法院86年度台上
      字第305號裁判意旨參照）
    (二)原告主張被告曾於上開時地出口稱「他媽的」辱罵原告等
      語，業據原告於98年11月18日對被告胡鴻生提起妨害名譽
      刑事告訴時提出現場錄音光碟及錄音譯文為證，上開錄音
      光碟，業經本院刑事庭於99年12月8日當庭播放供被告胡
      鴻生辨識為其本人之對話，並將勘驗結果記明筆錄可參（
      見本院99年度簡上字第1056號第105頁卷），業據本院依
      職權調閱上開偵審全卷互核相符。再觀諸原告於刑事告訴
      所提錄音譯文及本院刑事庭勘驗結果，被告胡鴻生於光碟
      標明時間3時3分30秒時出言「他媽的」之前後語句，被告
      在會議中先就原告所負責之點亮板驗證查檢表工作項目延
      至6月10日完成部分檢計，並質問原告前晚為什麼下班及
      幾點下班，原告答稱：「8點多」後，被告胡鴻生則回稱
      ：「為什麼8點多下班，他媽的」，接續又稱「你們這些
      人就是這種態度，就是這種態度，可以下班然後還可以延
      到10號，一個查檢表做個規格做個表而已啊…」等語（見
      98年度他字第7517號卷第30頁），且依被告胡鴻生所提出
      5月27日實驗室會議紀錄所載有關「點亮板驗證的查檢表
      清單」工作項目之負責人為原告，工作預計完成日期為6
      月8日等情，足認被告胡鴻生所述「他媽的」等語之際，
      其內心所特定之對象應為原告自屬無誤，否則何須在質問
      原告何時下班及為何8點多下班之後，立即脫口而出「他
      媽的」等語，其意欲針對原告個人甚明，被告胡鴻生辯稱
      無侮辱原告之故意云云，無堪憑信。又被告胡鴻生對原告
      口出「他媽的」等語，已有謾罵嘲弄及其他輕蔑原告之意
      ，足以對於原告個人在社會上所保持之人格及地位，在客
      觀上業已達到貶損其名譽及尊嚴評價之程度，被告胡鴻生
      於公司部門內部會議進行中，在同部門所屬同事之特定多
      數人在場之情形下，針對原告為「他媽的」等語之陳述，
      在一般通常口語及社會評價上，已屬粗話、不雅及不莊重
      之意，足以令聽聞者感到難堪、不快。惟如於熟識之人間
      以彼此嘻笑方式，口出上開言語，彼此均可理解陳述人僅
      係玩笑或口頭禪，而難認有侮辱之意。然如陳述人係與人
      發生爭執，或處於氣憤、不滿之情緒下，以高於平常之語
      調為上開言語，因該言語已具針對性，且係基於表達己身
      不滿，聽聞者已可感受陳述人情緒激動、異常，自屬攻擊
      性之言詞，而非平常玩笑或口頭禪可比，且該言語又係粗
      話，該特定人自會感覺人格遭受攻擊，足以貶損其名譽及
      尊嚴評價。本件被告胡鴻生因認原告未於期限內完成指定
      工作即於前日晚上8時許下班，於檢討工作進度時情緒激
      動，而出口「他媽的」等語，足徵被告胡鴻生於為上開言
      語之際，並非以平時一般談話方式為之，而係在不滿情緒
      下所為甚明，且係針對原告以不雅言語表達辱罵之意。此
      外，上開「他媽的」等語，係粗俗不莊之語，客觀上亦足
      以令人感到難堪、不快，貶損他人名譽及尊嚴評價，衡情
      被告胡鴻生身為電子科技公司高階主管，自知上開言詞並
      非適當，於上開特定多數人得共見共聞之場合下，對原告
      為上開言語，足以傳達其輕蔑或攻擊之意，即對原告之名
      譽造成損害甚明，此與公然與否無涉，被告所辯會議室為
      一封閉場合，不生公然侮辱云云，無足憑採。
    (三)按故意或過失，不法侵害他人之權利者，負損害賠償責任
      。受僱人因執行職務，不法侵害他人之權利者，由僱用人
      與行為人連帶負損害賠償責任。又不法侵害他人之身體、
      健康、名譽、自由、信用、隱私、貞操，或不法侵害其他
      人格法益而情節重大者，被害人雖非財產上之損害，亦得
      請求賠償相當之金額。民法第184條第1項前段、第188條
      第1項前段及第195條第1項分別定有明文。本件被告胡鴻
      生受僱於被告億光公司，擔任品保處協理乙職，並在公司
      內部例行工作檢討會議進行時以「他媽的」辱罵原告，顯
      係執行職務時故意不法侵害原告之名譽權甚明，故原告依
      上開規定，請求被告2人連帶負侵權行為損害賠償責任，
      洵為正當。
    (四)原告請求被告連帶賠償其非財產上之損害405120元：雖據
      其以1年多薪資數額405120元計算其損害賠償額，惟此請
      求數額之計算方式顯與被告胡鴻生妨害其名譽權而得請求
      非財產上損害賠償間並無相當因果關係，亦非適當。本件
      被告胡鴻生身為電子科技公司高階主管，於公司召開例行
      工作檢討會議時，因不滿原告工作表現，竟在同部門董淑
      華等特定多數人在場之情形下，以「他媽的」粗鄙言詞辱
      罵原告，不思以理性規勸或循公司制度懲處方式，動輒以
      貶抑名譽、人格及社會評價之言詞謾罵侮辱原告，顯欠缺
      對他人尊嚴之基本尊重，其領導統御確有檢討之空間，其
      對下屬之用字遣辭顯已逾越其身為職場主管之分寸，甚至
      以粗鄙及貶抑原告人格、名譽之方式為之，原告身為知識
      分子自是無法忍受，其精神上遭受痛苦應堪認定。本院審
      酌原告已婚，原先任職被告億光公司助理工程師乙職，現
      已遭被告億光公司資遣，而被告胡鴻生國立台灣科技大學
      管理學碩士，目前任職被告億光公司品保處協理，被告胡
      鴻生於公司內部會議時侮辱、謾罵原告，在場部門同事數
      人均已聽聞，並參酌卷附兩造財產資料明細等一切情狀，
      認原告請求2萬元之非財產上損害賠償為允適，逾此部分
      之請求洵非有據。
  四、綜上所述，原告基於民法第184條第1項前段、第188條第
      1項前段及第195條第1項前段規定之法律關係，請求被告
      2人連帶給付2萬元，及自起訴狀繕本送達翌日即99年8月
      10 日起至清償日止，按週年利率5%計算之利息，為有理
      由，應予准許；逾此部分之請求，非有理由，應予駁回。
  五、本件原告勝訴部分，因所命給付金額未逾50萬元，爰由本
      院依民事訴訟法第389條第1項第5款規定依職權宣告假執
      行。
  六、訴訟費用負擔之依據：民事訴訟法第79條（惟依刑事訴訟
      法第504條第2項規定，經刑事庭移送前來部分免納裁判費
      ，故兩造均無庸負擔附帶民事訴訟移送裁定移送部分之裁
      判費）。
中    華    民    國    99    年    12    月    30    日
                  民事第三庭    法  官  張紫能
以上正本係照原本作成
如對本判決上訴，須於判決送達後20日內向本院提出上訴狀
中    華    民    國    99    年    12    月    30    日
                                書記官  蔡佳容

司法院資訊處製作；財團法人民間司法改革基金會備份。
